【裁判字號】    99,家簡更,1
【裁判日期】    990915
【裁判案由】    分割遺產
【裁判全文】
臺灣屏東地方法院民事判決             99年度家簡更字第1號
原      告  張陳玉芬
訴訟代理人  張啟三
被      告  陳靜怡
訴訟代理人  柯武功
被      告  張陳玉治
            余陳玉還
            陳玉琴
            陳聰明
            陳靜枝
上列當事人間請求分割遺產事件，本院於民國99年9 月1 日言詞
辯論終結，判決如下：
    主      文
兩造之被繼承人陳明和所遺如附表一所示之遺產准予分割，其分
割方法如附表一所示。
訴訟費用由兩造按應繼分比例負擔。
    事實及理由
壹、程序部分：
一、按訴狀送達後，原告不得將原訴變更或追加他訴。但請求之
    基礎事實同一者，不甚礙被告之防禦及訴訟之終結者，被告
    於訴之變更或追加無異議，而為本案之言詞辯論者，視為同
    意變更或追加。民事訴訟法第255 條第1 項第2 、7 款定有
    明文。
二、查本件原告起訴請求兩造之被繼承人陳明和所遺如附表一之
    三筆土地准予分割，嗣於訴訟中追加請求准以分割未保存登
    記建物（門牌號碼：屏東縣恆春鎮○○路福東巷15號），其
    請求之基礎均是基於對被繼承人陳明和之繼承權，故請求之
    基礎事實同一，且不甚礙被告之防禦及訴訟之終結；而被告
    陳靜怡雖以：「三筆土地我絕對不要追加房子，我要行使我
    的權利，我的主權。授權同意書、授權委任管理書由我全權
    一致對外，他們有簽名，而且也有鑑定是他們的簽名」等語
    ，表示不同意追加，並提出委任書影本及同意書為據，然兩
    造就被繼承人陳明和死亡時遺留財產有附表一所示之三筆土
    地及門牌號碼屏東縣恆春鎮○○路福東巷15號之未保存登記
    建物，均為同一人之遺產，依法為兩造所公同共有，並不爭
    執。揆諸上開規定，原告所為訴之追加並無不合，應予准許
    。
貳、實體部分：
一、原告起訴主張：被繼承人陳明和於民國79年11月17日死亡，
    兩造係其子女，均為其繼承人。被繼承人陳明和遺有如附表
    一所示之財產，依法由兩造公同共有，惟兩造無法協調分割
    方式，自無法協議分割，又系爭土地及未保存登記建物並無
    法律禁止分割或兩造訂有不分割之約定，原告就遺產之分割
    方式主張按各繼承人之應繼分比例保持共有，為此依民法第
    1164條規定訴請分割遺產。故聲明求為：兩造之被繼承人陳
    明和所遺如附表一所示之財產准予分割，其分割方法按應繼
    分比例各7 分之1 保持共有。
二、被告部分：
  (一)被告陳靜怡之訴訟代理人柯武功陳述：對如附表一所示之未
    保存登記建物係被繼承人之遺產無意見，惟主張有不能分割
    之協議約定，並以「他們有授權同意書，授權同意書就是不
    能分割的協議約定。他們交付印鑑資料交付代書作業完成。
    」、「房子納稅義務人是經過委任管理，還有經過授權同意
    書，大家共同推派我太太做為登記名義人... 」、「房子是
    父親遺留下來的財產，但是是經過大家授權同意更名陳靜怡
    的，所以三筆土地跟房子應該是分開的，何況他們反悔而告
    我跟我太太偽造文書，還沒有確定。」等語置辯，請求駁回
    原告之訴。
  (二)被告陳靜怡則以：原告請求分割系爭遺產，乃有違先前共有
    人協商由被告陳靜怡統一管理及策劃土地之共識，並非被告
    陳靜怡藉故不同意辦理分割；又被告陳聰明已全部繼承，連
    姊妹的特留份也全部拿走，應不得再參與分配遺產，若將系
    爭土地分割為六份，其大部分都變成畸零地，不利於土地之
    使用；且原告及其他被告所簽名之同意書及委任書均授權由
    被告陳靜怡全權一致對外，請求駁回原告之訴等語置辯。
  (三)被告陳靜枝則以：不贊同分割，因為分割後土地變成一點點
    的，沒有辦法使用，認為歸納一個人保管比較可以使用，分
    割或不分割都有其利弊，如一定要分割，由鈞院依法判決等
    語置辯。
  (四)被告張陳玉治、余陳玉還、陳聰明、陳玉琴則陳述維持本院
    98年度家小字第2 號判決；渠等均對如附表一所示之被繼承
    人陳明和遺產範圍、兩造之繼承權、曾於97年間書立一份委
    任書予被告陳靜怡無意見。
三、經查：
  (一)本件原告主張如附表一所示之財產為兩造之被繼承人陳明和
    之遺產，兩造對於系爭遺產之分割方法無法達成協議之事實
    ，業據其提出土地所有權狀、戶籍謄本、繼承系統表、土地
    登記謄本等件為證，同為到場之被告所不爭執，則原告嗣後
    請求分割共有土地及未保存登記建物之主張應為可信。
  (二)被告陳靜怡爭執就附表一所示之財產，有不能分割之協議約
    定，業經原告及被告陳靜枝、張陳玉治、余陳玉還、陳聰明
    、陳玉琴等人於本院98年度家簡上字第1 號分割遺產事件之
    99年2 月4 日準備程序中均否認有不能分割之協議約定，被
    告（即上訴人）陳聰明陳述：「寫的同意書及委託書只有授
    權管理房屋及電錶的代理人二項，沒有包含產權的部分，也
    沒有談到分割。」等語；被告（即上訴人）張陳玉治、余陳
    玉還、陳玉琴及原告（即被上訴人）張陳玉芬之陳述亦同被
    告陳聰明；被告（即上訴人）陳靜枝亦陳述：「當初同意書
    是同意上訴人陳靜怡全權管理，不包含買賣，也沒有講到以
    後要不要分割的問題」等語；另原告及被告陳聰明、張陳玉
    治、余陳玉還、陳玉琴等人於本件（99年度家簡更字第1 號
    分割遺產事件）之99年8 月11日言詞辯論時亦均否認有不能
    分割之協議約定，足認被告陳靜怡陳述就附表一所示之財產
    有不能分割之協議約定存在一情，顯有疑問。
  (三)又被告陳靜怡及其訴訟代理人柯武功陳述同意書及委任書即
    係不能分割之協議約定，惟參閱被告陳靜怡提出之委任書及
    同意書之內容僅載有：「委任陳靜怡代表吾等兄姊為管理祖
    傳故居古厝座落屏東縣恆春鎮○○里○○路福東巷15號，並
    為電表之代理人，恐口無憑，特為此委任書為證。」、「團
    結、共識、才有力量。我們可預見不久的將來，恆春將為各
    國財團爭相來台發展觀光，亦將有大量收購土地與大興土木
    ，本人願代表兄姊承取父親陳明和應有的祖產權益，才不致
    被財團輕易收購，我先生也願為大家來努力，並爭取最大的
    利益，也請各位兄長支持與同意，本人亦同時爭取土地所有
    權、農保、戶籍回老家、電表的擁有及古厝整理企劃等，才
    有資格爭取紀祠公會的各項作為，這也是德定兄臨終所托付
    與願望。茲同意陳靜怡代表陳家致對外全權處理無訛。」等
    語，並無任何關於「不能分割」之隻字片語及意涵，且未另
    舉其他具體事證以證明原告及除陳靜怡外之被告確有為不能
    分割之意思表示。是以，上開同意書及委任書尚難憑為不能
    分割之協議約定。
  (四)按同一順序之繼承人有數人時，按人數平均繼承；繼承人有
    數人時，在分割遺產前，各繼承人對於遺產全部為公同共有
    ；繼承人得隨時請求分割遺產，民法第1141條、第1151條及
    第1164條分別定有明文。是遺產之公同共有係以遺產之分割
    為其終局目的，而以公同共有關係為暫時的存在，本件原告
    以遺產分割為由終止兩造間之公同共有關係，並主張兩造對
    系爭遺產並無約定不為分割，且依物之使用目的亦無不能分
    割之情形，此亦為被告所不爭執，是原告請求分割被繼承人
    陳明和之遺產，自屬有據。
  (五)另按公同共有物分割之方法，除法律另有規定外，應依關於
    共有物分割之規定，民法第830 條第2 項定有明文。又按裁
    判分割共有物訴訟，為形式之形成訴訟，其事件本質為非訟
    事件，故法院定共有物之分割方法，雖應斟酌當事人之聲明
    、共有物之性質、經濟效用及全體共有人之利益等公平決之
    ，然不受當事人聲明之拘束。本院審酌上開遺產之性質均為
    土地及未保存登記建物，及兩造應繼分之比例各7 分之1 ，
    爰判決如主文第1 項所示。
四、按分割遺產之訴，係必要共同訴訟，兩造間本可互換地位，
    且兩造均蒙其利，是本院認本件之訴訟費用應由兩造依其應
    繼分之比例負擔訴訟費用，特此敘明。
五、據上論結，原告之訴為有理由，依民事訴訟法第385 條第1
    項前段、第78條、第80條之1 、第85條第1 項但書，判決如
    主文。
中    華    民    國    99    年    9     月    15    日
                        家事庭法  官  林美靜
以上正本係照原本作成。
如對本判決上訴，須於判決送達後20日之不變期間內，向本院提
出上訴狀。如委任律師提起上訴者，應一併繳納上訴審裁判費。
中    華    民    國    99    年    9     月    15    日
                              書記官  孫秀桃
 附表一：被繼承人陳明和之遺產與分割方法
┌──┬──┬─────────┬───┬─────┬──┬───────┐
│編號│財產│土地坐落          │權  利│面      積│權利│分割方法      │
│    │種類│                  │      │(平方公尺)│範圍│              │
├──┼──┼─────────┼───┼─────┼──┼───────┤
│ １ │土地│屏東縣恆春鎮大平頂│所有權│447       │1/27│原告與被告張陳│
│    │    │段上大平頂小段    │      │          │    │玉治、余陳玉還│
│    │    │0000-0000 地號    │      │          │    │、陳玉琴、陳聰│
│    │    │                  │      │          │    │明、陳靜枝、陳│
│    │    │                  │      │          │    │靜怡按應繼分各│
│    │    │                  │      │          │    │七分之一即應有│
│    │    │                  │      │          │    │部分各一八九分│
│    │    │                  │      │          │    │之一保持共有  │
├──┼──┼─────────┼───┼─────┼──┼───────┤
│ ２ │土地│屏東縣恆春鎮大平頂│所有權│4656      │1/3 │原告與被告張陳│
│    │    │段上大平頂小段    │      │          │    │玉治、余陳玉還│
│    │    │0000-0000 地號    │      │          │    │、陳玉琴、陳聰│
│    │    │                  │      │          │    │明、陳靜枝、陳│
│    │    │                  │      │          │    │靜怡按應繼分各│
│    │    │                  │      │          │    │七分之一即應有│
│    │    │                  │      │          │    │部分各二七分之│
│    │    │                  │      │          │    │一保持共有    │
├──┼──┼─────────┼───┼─────┼──┼───────┤
│ ３ │土地│屏東縣恆春鎮大平頂│所有權│5289      │1/27│原告與被告張陳│
│    │    │段上大平頂小段    │      │          │    │玉治、余陳玉還│
│    │    │0000-0000 地號    │      │          │    │、陳玉琴、陳聰│
│    │    │                  │      │          │    │明、陳靜枝、陳│
│    │    │                  │      │          │    │靜怡按應繼分各│
│    │    │                  │      │          │    │七分之一即應有│
│    │    │                  │      │          │    │部分各一八九分│
│    │    │                  │      │          │    │之一保持共有  │
├──┼──┼─────────┼───┼─────┼──┼───────┤
│ ４ │未保│屏東縣恆春鎮○○路│所有權│加強磚造  │ 全 │原告與被告張陳│
│    │存登│福東巷15號        │      │31.6平方公│    │玉治、余陳玉還│
│    │記建│                  │      │尺        │    │、陳玉琴、陳聰│
│    │物  │                  │      │咾咕石造29│    │明、陳靜枝、陳│
│    │    │                  │      │平方公尺  │    │靜怡按應繼分各│
│    │    │                  │      │          │    │七分之一      │
│    │    │                  │      │          │    │              │
│    │    │                  │      │          │    │              │
└──┴──┴─────────┴───┴─────┴──┴───────┘

司法院資訊處製作；財團法人民間司法改革基金會備份。
